臺灣雲林地方法院民事簡易判決
110年度虎簡字第75號
原      告  第一商業銀行股份有限公司

法定代理人  邱月琴  
訴訟代理人  張修齊  
            林雅婷  
被      告  曾國杉  
訴訟代理人  李曼英  
上列當事人間分配表異議之訴事件，本院於中華民國110年12月1
0日言詞辯論終結，判決如下：
    主      文
本院一○九年度司執字第八三三五號清償借款強制執行事件，於
民國一一○年五月十七日製作之更正分配表，其中[表2]次序4繳
入國庫執行費分配金額新臺幣參仟參佰陸拾元、次序5被告第1順
位抵押權分配金額新臺幣肆拾貳萬元，均應予剔除，並應依剔除
後之分配次序金額重新製作分配表。
訴訟費用（減縮後）新臺幣壹仟元由被告負擔。
    事實及理由
壹、程序事項
一、債權人或債務人，對於分配表所載各債權人之債權或分配金
    額有不同意者，應於分配期日一日前，向執行法院提出書狀
    ，聲明異議。異議未終結者，為異議之債權人或債務人，得
    向執行法院對為反對陳述之債權人或債務人提起分配表異議
    之訴，強制執行法第39條第1項、第41條第1項前段分別定有
    明文。經查：原告於民國110年4月12日具狀對本院109年度
    司執字第8335號清償借款強制執行事件（下稱系爭執行事件
    ）於110年3月3日所製作、預定於110年4月16日實行分配之
    分配表（下稱系爭分配表）聲明異議，並提起本件分配表異
    議之訴，於同日繫屬於本院等情，有原告提出之台灣金融資
    產服務股份有限公司中部分公司函文、系爭分配表暨分配結
    果彙總表、民事分配表聲明異議狀為憑（見本院卷第15至30
    頁），並經本院調取系爭執行事件卷宗查核無訛，是原告提
    起本件分配表異議之訴，合於前揭規定，應屬合法。
二、訴狀送達後，原告不得將原訴變更或追加他訴，但因情事變
    更而以他項聲明代最初之聲明者，不在此限，民事訴訟法第
    255條第1項第4款定有明文。查本件原告起訴時，原係聲明
    請求：本院系爭執行事件，系爭分配表其中[表2]次序5、6
    被告之債權均應予剔除，並應依剔除後分配次序金額重新製
    作分配表；嗣因本院民事執行處於110年5月17日製作更正分
    配表（下稱系爭更正分配表），原告乃於110年6月1日以民
    事變更訴之聲明狀變更聲明如下所示，核與前揭規定相符，
    應予准許。
三、本院於110年9月17日言詞辯論期日許可被告委任非律師之李
    曼英為訴訟代理人，被告訴訟代理人李曼英固委任林介生為
    複代理人，於110年12月10日最後言詞辯論期日委由林介生
    到庭並提出委任狀，然林介生陳稱被告訴訟代理人為其大樓
    住戶，當日無法到庭之原因為時間趕不上，主要是身體不舒
    服，委任其前來遞狀，知道本件好像是債務分配，其餘不清
    楚等語（見本院卷第177頁），本院審酌林介生不具律師資
    格，亦查無民事事件委任非律師為訴訟代理人許可準則第2
    條各款所列要件，參酌民事訴訟法第68條之意旨，當庭裁定
    不許可代理，視同被告及其訴訟代理人未到庭，而被告訴訟
    代理人並未提出任何有正當理由不能到場之事證，復未經本
    院裁定准許延展期日，是被告經合法通知，未於言詞辯論期
    日到場，非民事訴訟法第386條第2款所謂有正當理由，復無
    同法第386條其他各款所列情形，爰依原告之聲請，由其一
    造辯論而為判決。
貳、實體事項
一、原告起訴主張：訴外人陳信宏所有坐落雲林縣○○鎮○○段00地
    號、同段69地號、同段70地號等土地（權利範圍均為4分之3
    ，下合稱系爭土地）及雲林縣○○鎮○○段000地號土地，經本
    院以系爭執行事件拍定，先於110年3月3日製作系爭分配表
    ，後於110年5月17日製作系爭更正分配表，惟被告固主張系
    爭土地有設定登記如附表所示之最高限額抵押權（下稱系爭
    抵押權），其為抵押權人，並提出系爭抵押權設定文件及他
    項權利證明書據以參與分配，然而系爭抵押權所擔保之債權
    範圍為何、抵押債權有無實際發生，被告應盡舉證責任，然
    被告從未有任何合理說明，應認其抵押債權不存在，依抵押
    權之從屬性，系爭抵押權亦失所依附而隨之消滅，被告實際
    上無從參與分配，應將其受分配部分予以剔除；另縱系爭抵
    押權所擔保之債權存在，然自約定清償日期89年10月25日起
    計，以最長時效15年計算，已於104年10月25日時效完成，
    被告未於5年內即109年10月24日前實行抵押權，依民法第88
    0條規定，系爭抵押權已消滅，原告為保全債權，爰代位訴
    外人陳信宏對被告主張時效抗辯，主張系爭抵押權已依法消
    滅，故系爭更正分配表中所列被告受分配部分應予以剔除，
    爰依強制執行法第41條之規定提起本件訴訟等語。並聲明：
    如主文第1項所示。
二、被告經合法通知，視同未於最後言詞辯論期日到場，詳如前
    述，僅於先前言詞辯論期日由被告訴訟代理人到庭表示法院
    寄送與被告之原告書狀有漏頁，不知原告請求依據為何（業
    經原告當庭交付相關書狀繕本與被告訴訟代理人收受），另
    辯以：本件債權確實存在等語。並聲明：請求駁回原告之訴
    。
三、本院之判斷：
  ㈠原告主張訴外人陳信宏所有系爭土地及雲林縣○○鎮○○段000地
    號土地，經本院以系爭執行事件拍定，系爭土地有設定登記
    系爭抵押權予被告，被告主張其為系爭抵押權人，並提出系
    爭抵押權設定文件及他項權利證明書據以參與分配，經本院
    民事執行處先於110年3月3日製作系爭分配表，後於110年5
    月17日製作系爭更正分配表等事實，未見被告予以爭執，並
    據原告提出系爭分配表暨分配結果彙總表、系爭土地謄本、
    地籍異動索引、系爭更正分配表暨分配結果彙總表為憑（見
    本院卷第19至27、31至44、69至81、105至113頁），復經本
    院調取系爭執行卷宗查核無訛，此部分事實首堪認定。
  ㈡強制執行法第41條之分配表異議之訴係屬形成之訴，訴訟標
    的為異議權，若一造係以他造聲明參與分配之債權不存在為
    異議權之理由，本質上即含有消極確認債權不存在訴訟之性
    質，則參與分配之債權存否，乃判斷異議權有無之前提，亦
    即須先審理該債權之存否，始就異議權加以判斷，於確認該
    有爭議之債權不存在後，始為剔除該債權於分配表外之形成
    判決，是依舉證責任分配法則，應由主張該債權存在之一造
    負舉證之責。當事人主張有利於己之事實者，就其事實有舉
    證之責任，民事訴訟法第277條前段定有明文，是各當事人
    就其所主張有利於己之事實，均應負舉證之責。又消費借貸
    ，於當事人間必本於借貸之意思合致，而有移轉金錢或其他
    代替物之所有權於他方之行為，始足當之，故主張消費借貸
    關係成立者，自應就借貸意思互相表示合致及借款業已交付
    之事實，負舉證之責。經查：
　⒈本件分配表異議之訴，本質上既含有消極確認債權不存在訴
    訟之性質，原告主張被告對於訴外人陳信宏之系爭抵押權所
    擔保之債權不存在，並請求剔除系爭更正分配表中[表2]次
    序4、5受分配部分，依前揭說明，自應由被告就其對於訴外
    人陳信宏有系爭抵押權所擔保之債權存在之事實負舉證責任
    。
　⒉被告迄至本院言詞辯論終結前，均未提出任何對訴外人陳信
    宏有系爭抵押權所擔保之債權存在之證據以實其說，自無從
    為對其有利之認定；另參以系爭分配表之表[2]、系爭更正
    分配表之表[2]附註二均有記載：「曾國杉（即被告）於表2
    設有第1順位抵押權最高限額抵押權42萬元，雖有請求遲延
    利息，惟其設定登記遲延利息查無，依法僅能以法定利率5%
    列計，又其未提出債權證明文件，故僅以最高限額42萬受償
    列計。又其參與分配未繳納執行費，應繳之執行費3,360元
    由國庫代位扣繳，惟其仍應於分配期日前提出債權證明文件
    原本或正本始得領款，如未提出其所得受領分配案款則予提
    存」等語，足見被告未能提出任何債權證明文件，以資證明
    其所主張之債權金額屬實，而被告於收受檢附分配表之函文
    後，仍未提出任何債權證明文件，經本院核閱系爭執行事件
    卷宗確認屬實；再者，被告於系爭抵押權存續期間屆至，即
    可隨時行使抵押權，聲請拍賣抵押物受償之，惟被告捨此不
    為，僅於其他債權人聲請強制執行時陳報債權並聲明參與分
    配，且未提出任何債權證明文件，其空言抗辯系爭抵押權所
    擔保之債權存在，實啟人疑竇，難以採信。綜上，被告既未
    能舉證證明其對訴外人陳信宏有系爭抵押權所擔保之債權存
    在，則原告主張系爭抵押權所擔保之債權不存在，應為可採
    。
　⒊抵押權為從物權，從屬於所擔保之債權，若所擔保之債權不
    存在，基於抵押權從屬性原則，抵押權亦隨之不存在。基上
    所述，原告主張被告與訴外人陳信宏就系爭抵押權所擔保之
    債權並不存在，既為可採，則原告以系爭抵押權所擔保之債
    權不存在為由，主張系爭抵押權亦不存在，亦為可採。則原
    告據此主張系爭更正分配表表[2]所列分配予被告即次序4、
    5部分，均不得列入分配，即屬有據。
  ㈢至原告另主張系爭抵押權所擔保之債權請求權已罹於15年請
    求權時效，系爭抵押權亦已經過5年除斥期間而消滅等情，
    惟本院既認定系爭抵押權及其所擔保之債權均不存在，即無
    再行調查及論述之必要，併此敘明。
四、從而，原告提起本件分配表異議之訴，請求本院系爭執行事
    件之系爭更正分配表其中[表2]次序4繳入國庫執行費分配金
    額新臺幣（下同）3,360元、次序5被告第1順位抵押權分配
    金額420,000元，均應予剔除，並應依剔除後之分配次序金
    額重新製作分配表，為有理由，應予准許。
五、被告訴訟代理人於本院言詞辯論終結後，始具狀表示聲明調
    查證人即經手介紹之代書胡忠義、訴外人陳信宏，惟既係於
    言詞辯論終結後所提出，依法不生提出之效力，況依其陳報
    狀所述內容，亦難認訊問之事項明確，且與本件爭執點有所
    關聯，無調查之必要。本件事證已臻明確，兩造其餘攻擊防
    禦方法及所舉證據，經審酌結果，與本件判決結論均無影響
    ，爰不一一論述。
六、本件係就民事訴訟法第427條第1項訴訟適用簡易程序所為被
    告敗訴之判決，依同法第389條第1項第3款規定，原應依職
    權宣告假執行，然因假執行宣告僅限於財產權給付判決始得
    為之，而分配表異議之訴性質屬於形成之訴，不生執行之問
    題，故無庸依前開規定依職權宣告假執行，一併敘明。
七、訴訟費用負擔之依據：民事訴訟法第78條。
中　　華　　民　　國　　110 　年　　12　　月　　24　　日
                  虎尾簡易庭  法  官　黃麗文
以上正本證明與原本無異。
如不服本判決，須於判決送達後20日內向本庭（臺灣雲林地方法
院虎尾簡易庭）提出上訴狀。（須按他造當事人之人數附繕本）
。
中　　華　　民　　國　　110 　年　　12　　月　　24　　日
                              書記官  曾鈺仁
附表：
抵押權內容  1.收件年期字號：89年虎地資字第110140號 2.登記日期：89年9月28日 3.權利人：曾國杉 4.債權額比例：全部1分之1 5.擔保債權總金額：最高限額新臺幣420,000元 6.存續期間：自89年9月26日至91年9月26日 7.清償日：89年10月25日 8.債務人：陳信宏 9.設定義務人：陳信宏 10.設定權利範圍：4分之3 11.共同擔保地號：雲林縣○○鎮○○段00地號、同段69地號、同段70地號